【裁判字號】    95,台上,4606
【裁判日期】    950818
【裁判案由】    違反期貨交易法
【裁判全文】
最高法院刑事判決            九十五年度台上字第四六０六號
    上  訴  人  甲○○
                        巷6號.
上列上訴人因違反期貨交易法案件，不服台灣高等法院高雄分院
中華民國九十三年五月二十七日第二審更審判決（九十三年度上
更(一)字第一０五號；起訴案號：台灣高雄地方法院檢察署八十九
年度偵字第一一八九九號），提起上訴，本院判決如下：
    主  文
原判決關於甲○○部分撤銷，發回台灣高等法院高雄分院。
    理  由
本件原判決認定：緣林志（另案判決）明知外匯業務為特許業
務，有關外匯業務之經營，包括仲介「外幣保證金交易」等外匯
業務之仲介，限由中央銀行核准之外匯指定銀行辦理，且「外幣
保證金交易」為期貨交易法所定之「外匯保證金交易」之一種，
任何公司、行號或個人未經財政部證券暨期貨管理委員會核准，
不得經營或仲介，竟於民國八十七年十二月二十三日，以獨資方
式，向高雄市政府申請取得「恆訊行」營利事業登記後，在高雄
市新興區○○○路九十五號十七樓Ｃ座，僱用許瑞麒（已判處罪
刑確定）為該行副總經理、上訴人甲○○為副理，基於共同犯意
之聯絡，由許瑞麒掌理該行業務，上訴人協助拓展業務，均明知
該行所登記之營業項目僅為：投資顧問業、企業經營管理顧問業
、資料處理服務業、電子資訊供應服務業，並不包括辦理外國貨
幣、票據及有價證券之外匯業務，竟未經主管機關許可，擅自對
外利用徵才，電話訪問方式招攬不特定客戶投資「外幣保證金交
易」，由許瑞麒傳授買賣外幣技巧，媒介指導客戶與澳門「謝氏
投資集團有限公司」（下稱謝氏公司）簽訂買賣外匯保證金合約
，仲介客戶買賣日圓、英鎊、瑞士法朗、歐元、澳幣、加幣等外
幣保證金交易業務，其方式係經由謝氏公司開戶，繳交開戶保證
金至少美金一萬元（依該行規定開戶至少二萬元以上），下單買
賣外幣，下單買賣外幣之保證金每口美金一千元，過夜則每口一
千四百元（規定為二千美元），每次交易虧損如達交易保證金七
成，即須補繳交易保證金，得中途隨時出金，每買賣一口手續費
則採下單交易外幣價格直接加減七點計收，謝氏公司除提供每口
交易十二美元佣金給服務員外，另計酬佣給該行。迄八十九年四
月十三日始遭法務部調查局高雄縣調查站查獲，並扣得原判決附
表所示之物等情。因而撤銷第一審之科刑判決，改判變更檢察官
起訴法條，論處上訴人共同違反非期貨商不得經營期貨交易業務
之規定罪刑。固非無見。
惟查：(一)判決不載理由者，當然違背法令。所謂判決不載理由，
係指依法應記載於判決理由內之事項不予記載，或記載不完備者
而言，此為刑事訴訟法第三百七十九條第十四款上段之當然解釋
。原判決論處上訴人共同違反非期貨商不得經營期貨交易業務之
規定罪刑；理由三固說明上訴人與許瑞麒、林志仲介「外幣保
證金交易」，既屬期貨仲介之一種，而期貨仲介又屬於期貨商之
業務，上訴人與許瑞麒、林志未經許可經營期貨業務，係違反
期貨交易法第五十六條第一項之規定，應依同法第一百十二條第
三款之規定處罰云云。按期貨交易法第三條第一項規定「本法所
稱期貨交易，指依國內外期貨交易所或其他期貨市場之規則或實
務，從事衍生自商品、貨幣、有價證券、利率、指數或其他利益
之下列契約之交易：一期貨契約：指當事人約定，於未來特定期
間，依特定價格及數量等交易條件買賣約定標的物，或於到期前
或到期時結算差價之契約。二選擇權契約：指當事人約定，選擇
權買方支付權利金，取得購入或售出之權利，得於特定期間內，
依特定價格及數量等交易條件買賣約定標的物；選擇權賣方於買
方要求履約時，有依約履行義務；或雙方同意於到期前或到期時
結算差價之契約。三期貨選擇權契約：指當事人約定，選擇權買
方支付權利金，取得購入或售出之權利，得於特定期間內，依特
定價格數量等交易條件買賣期貨契約；選擇權賣方，於買方要求
履約時，有依選擇權約定履行義務；或雙方同意於到期前或到期
時結算差價之契約。四槓桿保證金契約：指當事人約定，一方支
付價金一定成數之款項或取得他方授與之一定信用額度，雙方於
未來特定期間內，依約定方式結算差價或交付約定物之契約。」
原判決認定上訴人與許瑞麒、林志共同招攬不特定之客戶投資
「外幣保證金交易」而有違反非期貨商不得經營期貨交易業務規
定之犯行。惟關於「外幣保證金交易」究屬何種型態之期貨交易
一節，原判決未為明確認定及說明，自有理由不備之違法。又原
判決認定上訴人有與林志、許瑞麒共同仲介不特定客戶與謝氏
公司簽訂買賣外匯保證金合約，仲介客戶買賣「外幣保證金交易
」業務之犯行。理由二並說明上訴人任職之「恆訊行」係居於仲
介之地位，以牽引並促成客戶向謝氏公司下單買賣外匯等語。似
認定「恆訊行」僅引仲介客戶與謝氏公司簽訂買賣外幣保證金交
易合約，至客戶之「外幣保證金交易」，實際上經由謝氏公司為
之。則上訴人所實施「仲介期貨」之行為，法律評價上如何得以
認具有「經營期貨」之性質？原判決未為完備之說明，遽論處上
訴人以共同違反非期貨商不得經營期貨交易業務之規定罪刑，亦
不無理由不備之違法。(二)卷宗內之筆錄及其他文書可為證據者，
應向被告宣讀，或告以要旨，證物應示被告，令其辨認，如係文
書而被告不解其意義者，應告以要旨，此項程序為公開審判期日
所應踐行者，亦為第二審審判程序所準用，否則即係於審判期日
所應調查之證據未予調查，若採為裁判之基礎，其判決當然違背
法令。原判決認定上訴人有原判決事實欄所載仲介「外匯保證金
交易」之犯行，依理由二之說明，係以中央銀行外匯局八十五年
十一月十一日（八五）台央外柒字第二五一九號、八十六年十月
二十日（八六）台央外柒字第０四０二五四九號函示內容為其論
據。惟稽之卷內原審審判筆錄之內容，似無審判長曾向上訴人提
示上揭函件或就函示內容向上訴人告以要旨之記載。原判決逕採
上揭函示內容為裁判之基礎，自有應於審判期日調查之證據而未
予調查之違誤。(三)判決適用法則不當者，為違背法令。又犯罪後
之法律已廢止其刑罰者，應諭知免訴之判決，亦為刑事訴訟法第
三百零二條第四款所明定。而法院就起訴之案件，應先就程序上
為審理，調查起訴之要件是否具備，如已具備，始得進而為實體
上有無犯罪及其刑罰權範圍之審判。故法院依職權調查，認有免
訴事由，無論犯罪是否不能證明，均應諭知免訴。而公司法第十
五條第三項、第一項有關公司負責人違反公司不得經營登記範圍
以外之業務之規定，處一年以下有期徒刑、拘役或科或併科新台
幣十五萬元以下罰金之規定，業經總統於九十年十一月十二日公
布廢止其刑罰，於同年月十四日生效。檢察官認上訴人涉嫌於八
十七年十二月間，與林志、許瑞麒違反公司法第十五條第三項
、第一項之罪。惟上訴人行為後，法律既已廢止其刑罰，原審法
院於九十三年五月二十七日判決時，理由四未先適用免訴之規定
，竟謂不能證明上訴人此部分之犯罪，不另為無罪之諭知云云，
自有判決適用法則不當之違法。以上或為上訴意旨所指摘，或屬
本院得依職權調查之事項，應認原判決關於上訴人部分，仍有撤
銷發回更審之原因。
據上論結，應依刑事訴訟法第三百九十七條、第四百零一條，判
決如主文。
中    華    民    國  九十五  年    八    月   十八   日
                      最高法院刑事第十庭
                          審判長法官  洪  清  江
                                法官  石  木  欽
                                法官  李  伯  道
                                法官  林  勤  純
                                法官  陳  晴  教
      本件正本證明與原本無異
                                      書  記  官
中    華    民    國  九十五  年    八    月  二十四  日
                                                    Ａ


司法院資訊處製作；財團法人民間司法改革基金會備份。
